【裁判字號】    89,上訴,73
【裁判日期】    890510
【裁判案由】    選罷法等
【裁判全文】
臺灣高等法院花蓮分院刑事判決                  八十九年度上訴字第七三號
    上訴人即被告  乙○○
    選 任辯護 人  曾泰源
右列上訴人即被告因違反選舉罷免法案件，不服臺灣花蓮地方法院八十八年度訴字第
八五號中華民國八十八年十二月四日第一審判決，( 起訴案號八十七年度偵字第四二
一三號、四二一四號、八十八年度偵字第十二號），提起上訴，本判決如左：
    主  文
上訴駁回。
    事  實
一鄧達禮(已判刑確定)係第四屆山地原住民立法委員候選人高揚昇花東地區聯絡人，
  乙○○係第四屆立法委員選舉高揚昇位於桃園縣復興鄉競選總部執行長，江龍山（
  業於八十八年十一月二十四日死亡）係花蓮縣卓溪鄉立山村立山教會牧師兼高揚昇
  卓溪鄉競選後援會會長，丙○○係花蓮縣議員，甲○○係卓溪鄉鄉民代表，江金美
  係前任立山村村長(以上三人均判刑確定)。八十七年十一月上旬，鄧達禮、乙○○
  、江龍山為幫助候選人高揚昇當選，共同基於交付賄賂之犯意聯絡，由乙○○在桃
  園縣復興鄉高揚昇競選總部與江龍山以電話謀議為高揚昇賄選之事宜，並請江龍山
  提供卓溪地區具山地原住民選舉人資格、可以金錢交付約定投票支持高揚昇之選舉
  人名單。嗣於八十七年十一月廿五日高揚昇競選總部車隊前來花蓮造勢時，江龍山
  原本欲將可交付賄款約定投票予高揚昇之選舉人名單收集齊全交付予乙○○，以核
  發交付賄款所須款項。江龍山並向鄉內樁腳甲○○（負責卓溪鄉山里社區）、江金
  美、陳秀香（同鄉立山村）、伊鎮南（崙山村）、施光輝（太平村）、黃玉鳳（卓
  清村）、陳阿完（古風村）、林金財（坪頂村）要求提供可行賄之選舉人名單，甲
  ○○、江金美、黃玉鳳、陳阿完、施光輝、伊鎮南、林金財、陳秀香( 以上六人均
  已判刑確定 )等人首肯後，乃與江龍山共同基於投票行賄之犯意，向鄉內親族戚友
  尋求願以金錢為代價投票支持高揚昇者，繕造選舉人名單交付江龍山，江龍山收妥
  名單後，因名單不齊而未於乙○○於前開日期前來花蓮造勢時交付，乃以崙太教會
  （ ０三 ）0000000號傳真機陸續傳真予乙○○選舉人名單，以核發賄款數
  額，迨於同年月廿九日上午八時許，鄧達禮告知江龍山將於同年十二月一日攜款前
  來花蓮，囑其召集各村椿腳於上午六時三十分至其下榻之花蓮玉里火車站前玉麒麟
  別莊二○二號房間內領取賄款，江龍山遂通知甲○○等多名樁腳及縣議員丙○○等
  人依約前往，鄧達禮除於前開時地發送新台幣( 下同 )一萬元賄款予江龍山（於收
  得後清償積欠伊鎮南借款，未扣案）請其支持高揚昇外，更依江龍山彙整之選舉人
  名單，以每名五百元核計之價碼或額數不等之活動費交付前開椿腳，作為向卓溪鄉
  山地原住民立法委員有選舉權人買票之賄款，鄧達禮、乙○○、江龍山乃與甲○○
  、江金美、黃玉鳳、陳阿完、施光輝、伊鎮南、林金財、陳秀香共同對於有投票權
  之人預備交付賄賂，而使為投票支持高揚昇之行為；共交付甲○○六萬六千元在山
  里社區買一百三十二張選票（該筆款項由江龍山先收受後交付陳秀香，鄧達禮另交
  付五千元予甲○○本人作為買票報酬），交付江金美三萬三千元在立山村買六十張
  選票（其中三千元為予江女本人之報酬），交付陳阿完二萬三千元在古風村買四十
  六張選票（陳阿完將自已列入買票名單，另基於收受賄賂，而許其投票權為一定之
  行使），交付陳秀香一萬元在立山村買二十張選票，交付林金財二萬元在坪頂村買
  廿六張選票（其中七千元為予林金財之報酬，五百元為收受賄賂，允以其投票權為
  一定之行使），交付黃玉鳳一萬八千元在卓溪村買三十二張選票（其中二千元為予
  黃女本人之報酬，五百元為收受賄賂，允其投票權為一定之行使），交付伊鎮南三
  萬元在崙山村買六十張選票，交付施光輝二萬五千元在太平村買四十張選票（其中
  五千元為予施光輝本人之報酬），允諾替高揚昇助選，鄧達禮、乙○○、江龍山共
  同基於犯意聯絡對黃玉鳳、陳阿完、林金財等有投票權之人，交付賄賂，約使其投
  票支持高揚昇；其時丙○○在現場全盤目睹鄧達禮與甲○○等諸多樁腳討論如何賄
  選及分配賄款，竟囑樁腳全力為高揚昇買票賄選，而對於甲○○等樁腳給予精神上
  之助力，並收受鄧達禮交付之一萬元為報酬。檢察官於八十七年十一月間接獲線報
  ，即指揮法務部調查局東部地區機動工作組對涉案人實施監控，並於八十七年十二
  月一日上午八時許指揮東部地區機動工作組人員，配合支援之法務部調查局花蓮縣
  調查站、花蓮憲兵隊、及花蓮縣警察局玉里分局人員，對江龍山、甲○○、江金美
  、陳阿完、陳秀香、林金財、黃玉鳳、伊鎮南、施光輝、丙○○等人之住處實施全
  面搜索，而於前開樁腳等人之住處扣得甫收受而全數尚未發出之賄款共二十三萬三
  千元，其中施光輝處扣得賄款二萬五千元、陳秀香處扣得賄款共七萬六千元、伊鎮
  南處扣得賄款三萬元、黃玉鳳處扣得賄款一萬六千元、選舉人名冊二張，江金美處
  扣得賄款三萬三千元、選舉人名冊三張、記載選舉人名之記事本乙本，林金財處扣
  得賄款二萬元、選舉人名冊乙張，陳阿完處扣得賄款二萬三千元、記載選舉人名之
  記事本乙本，丙○○處扣得現金一萬元（僅鄧達禮交付江龍山之一萬元賄款未扣獲
  外，餘均悉數扣得），乃循彼等之供述查獲鄧達禮、乙○○之前揭犯行。
二案經臺灣花蓮地方法院檢察署檢察官指揮法務部調查局東部地區機動工作組人員，
  配合支援之法務部調查局花蓮縣調查站、花蓮憲兵隊、及花蓮縣警察局玉里分局人
  員查獲後，自動檢舉偵查起訴。
     理    由
一訊據上訴人即被告乙○○矢口否認右揭犯行，辯稱：伊雖曾數次在高揚昇競選總部
  以電話與江龍山聯絡，惟均僅討論八十七年十一月廿五日高揚昇競選總部前來花蓮
  造勢事宜，並未提及賄選情事，江龍山僅曾於同年十一月底傳真乙份高揚昇在卓溪
  鄉各村可開出票數之預估單由伊在競選總部收受，然江某並未傳真選舉人名單至競
  選總部，伊不知有賄選情事云云；然查：共同被告鄧達禮於前揭時地與江龍山談妥
  會面時地，攜款前來花蓮，確係為高揚昇賄選，各樁腳收受之款項係鄧達禮依各樁
  腳所提供之選舉人名單當場直接核發，鄧達禮且明確告知樁腳，所交予之款項是要
  幫高揚昇買票等情，已據江龍山、甲○○、江金美、陳阿完、陳秀香、林金財、黃
  玉鳳、伊鎮南、施光輝迭次供承在卷，( 見八十七年度偵字第四二一四號( 下稱Ａ
  偵卷 )第二十七反面、第二十八頁、第二十九頁；八十七年度偵字第四二一三號（
  下稱Ｂ偵卷）第一０二頁以下、第一三五頁、第一七二頁、第二四六頁、原審八十
  七年度聲羈字第一一九頁（下稱羈卷）第五頁以下Ａ偵卷第二十七頁反面、第二十
  八頁；Ｂ偵卷第八十七頁以下、第一二三頁、第二四五頁、羈卷第十一頁Ｂ偵卷第
  六十八頁以下、第一一四頁、第二四０頁、羈卷第六頁Ｂ偵卷第九十頁以下、第一
  二六頁、羈卷第十二頁、Ｂ偵卷第七十二頁以下、第一一六頁、第一七二頁、第二
  四一頁、羈卷第七頁以下Ｂ偵卷第九十五頁以下、第一三一頁、羈卷第十四頁、Ｂ
  偵卷第四十頁、第九十二頁以下、第一二八頁、羈卷第十三頁、Ｂ偵卷第八十二頁
  、第一二０頁以下、第二四三頁、羈卷第九頁、Ｂ偵卷第七十七頁以下、第一一八
  頁、第一三０頁、第二四二頁、羈卷第八頁以下）並有扣案如附件所示之物品在卷
  可佐，被告乙○○曾在高揚昇競選總部多次與被告江龍山討論為高揚昇賄選事宜，
  八十七年十一月廿五日高揚昇競選車隊前來花蓮造勢時，隨行之乙○○原本欲向江
  龍山收取卓溪鄉各村可供賄選之選舉人名單，惟因江龍山準備不及而未果，嗣江龍
  山即於八十七年十一月廿八日下午利用卓溪鄉崙太教會之傳真機將名單傳真予乙○
  ○及鄧達禮等情，業據被告江龍山於偵查中時供述甚詳（見Ｂ偵卷第一三六頁），
  並經檢察官調取崙太教會第0000000號與高揚昇競選總部第0000000
  電話之通聯紀錄核閱屬實，有通聯紀錄存卷可參（見Ｂ偵卷第二０六頁），且被告
  江龍山與乙○○為多年友人，彼此間不惟並無怨隙且有相當情誼，斷無構詞攀誣之
  理，且江龍山於選舉期間亦曾與高揚昇競選總部內綽號「尤明」之男子黃崇漢聯絡
  ，惟被告江龍山稱，黃某均未與其談及如何賄選等事宜（見Ｂ偵卷第一三六頁），
  是被告江龍山殊無特為就鄧達禮、乙○○涉案事實，妄為誣指之可能，被告所辯，
  乃推卸之詞，不足採信，其犯行洵堪認定。
二核被告乙○○所為係犯公職人員選舉罷免法第九十條之一第一項之投票交付賄賂罪
  (公訴人認係投票行賄罪容有誤會)第二項預備交付賄賂罪，為一行為觸犯二罪名之
  想像競合犯，從犯罪情節重者即投票交付賄賂罪論斷，而被告二人就此論罪犯行間
  有犯意聯絡及行為分擔為共同正犯；而甲○○、江金美、陳阿完、陳秀香、林金財
  、黃玉鳳、伊鎮南、施光輝就共同預備交付賄賂罪部分與鄧達禮、乙○○間有犯意
  聯絡及行為分擔為共同正犯。原審因依上開法條及罰金罰鍰提高標準條例第一條規
  定再審酌被告乙○○於此攸關國家發展及人民福祉之立法委員選舉中未思公平競爭
  ，竟冀藉金錢引誘，影響淳樸原住民之投票行為，使民主社會中最為珍貴之資產，
  即個人本於良知表達意見之權利橫受竄奪，長此以往，將漸次侵蝕國本，阻礙國家
  永續之生存發展，危害自非微淺，惟其均素行尚端，僅因一時失慮誤罹刑章等一切
  情狀，量處被告有期徒刑十月，並依公職人員選舉罷免法第九十八條第三項之規定
  宣告褫奪公權，又以被告前未曾受有期徒刑以上刑之宣告，因一時失慮，偶罹刑典
  ，經此刑之宣告後，應知警惕，因認暫不執行其刑為當，予以宣告緩刑，以啟自新
  。又扣押物品清單編號一（二萬元，係被告丙○○個人所有）三（江龍山便箋係感
  謝函）、十一（名冊二張）、十八號（記事本名冊）被告江金美供承係文旦產銷班
  、及小叔結婚時物品與本件犯行無涉，編號二（名冊）始與犯行有關，故依法不得
  宣告沒收，餘之如附件所示物品均係犯罪所得（黃玉鳳、陳阿完、林金財各五百元
  ）依刑法第一百四十三條第二項沒收。餘如附件所示物品（現金部分扣除甲○○五
  千元、江金美三千元、林金財七千元、黃玉鳳二千元、施光輝五千元報酬部分）預
  備供犯罪所用之物，分依同法第九十條之一第三項、刑法第三十八條第一項第二款
  依法宣告沒收，認事用法，尚無不合，被告之上訴意旨，仍執陳詞，否認犯罪，核
  無理由，應予駁回。
據上論斷，應依刑事訴訟法第第三百六十八條，判決如主文。
案經檢察官翟光軍到庭執行職務。
中      華      民      國      八十九      年    五      月      十    日
                                      審判長法官  吳  鴻  章
                                            法官  莊  謙  崇
                                            法官  黃  永  祥
右正本證明與原本無異。
如對本判決不服，應於送達後十日內，向本院提出上訴狀。其未述理由者，並應於
提出上訴狀後十日內向本院補提理由狀(須附繕本)。
                                          書記官  洪  瑞  河
中      華      民      國      八十九      年    五      月      十    日
  附  表：
┌─┬─────┬─────┬───┬────────────────┐
│編│物品名稱  │原扣押物品│物  品│說                            明│
│號│          │清單編號  │所有人│                                │
├─┼─────┼─────┼───┼────────────────┤
│１│壹萬元    │    ２    │丙○○│                                │
├─┼─────┼─────┼───┼────────────────┤
│２│投票名單  │    ４    │同  前│                                │
├─┼─────┼─────┼───┼────────────────┤
│３│江龍山便箋│    ５    │      │                                │
├─┼─────┼─────┼───┼────────────────┤
│４│貳萬元    │    ６    │施光輝│扣除報酬五千元                  │
├─┼─────┼─────┼───┼────────────────┤
│５│陸萬壹仟元│    ７    │甲○○│扣除報酬五千元                  │
├─┼─────┼─────┼───┼────────────────┤
│６│壹萬元    │    ８    │陳秀香│                                │
├─┼─────┼─────┼───┼────────────────┤
│７│萬元    │    ９    │伊鎮南│                  │
└─┴─────┴─────┴───┴────────────────┘
│８│壹萬肆仟元│    １０    │黃玉鳳│扣除報酬三千元、萬肆仟元中包含│
│  │          │          │      │受賄投票之五百元                │
├─┼─────┼─────┼───┼────────────────┤
│９│選舉人名冊│        │同  前│                                │
├─┼─────┼─────┼───┼────────────────┤
│１０│萬仟元│        │林金財│扣除報酬七千元、壹萬仟元中包含│
│  │          │          │      │受賄投票之五百元                │
├─┼─────┼─────┼───┼────────────────┤
││名      冊│        │同  前│                                │
├─┼─────┼─────┼───┼────────────────┤
││貳萬仟元│        │陳阿完│包含投票受賄之五百元            │
├─┼─────┼─────┼───┼────────────────┤
││名  冊│        │同  前│                                │
├─┼─────┼─────┼───┼────────────────┤
││名      冊│        │江金美│                                │
├─┼─────┼─────┼───┼────────────────┤
││萬元    │        │同  前│扣除報酬三千元                  │
└─┴─────┴─────┴───┴────────────────┘


司法院資訊處製作；財團法人民間司法改革基金會備份。
